【裁判字號】    97,訴,848
【裁判日期】    980530
【裁判案由】    拆屋還地
【裁判全文】
臺灣桃園地方法院民事判決               97年度訴字第848號
原      告  丙○○
訴訟代理人  丁○○
被      告  甲○○
            乙○○
            己○○
            壬○○
            辛○○
            庚○○
            戊○○
上列當事人間請求拆屋還地事件，於民國98年5月13日言詞辯論
終結，本院判決如下：
    主  文
被告應將坐落桃園縣大園鄉○○段海口小段七二之三六地號土地
上如附圖所示A （面積一百二十三平方公尺）之地上物拆除，並
將土地返還原告。
訴訟費用由被告負擔。
本判決第一項於原告以新台幣貳拾伍萬伍仟元為被告供擔保後，
得假執行。
    事實及理由
壹、程序事項
一、按訴狀送達後，原告不得將原訴變更或追加他訴。但該訴訟
    標的對於數人必須合一確定時，追加其原非當事人之人為當
    事人者，不在此限。民事訴訟法第255條第1 項第5款定有明
    文。原告起訴時僅列占用系爭土地之建物原所有權人即訴外
    人呂許阿葉之繼承人甲○○、乙○○為被告，嗣於民國98年
    2 月10日具狀追加繼承人己○○、壬○○、辛○○、庚○○
    、戊○○人五人為被告，因該五人均為呂許阿葉之繼承人，
    有戶籍謄本在卷可按（見本卷第158至第162頁），而本件訴
    訟標的對於該等繼承人必須合一確定，是原告訴訟中追加被
    告一事，與上開規定相符，應予准許。
二、被告壬○○、辛○○、庚○○、戊○○等4 人經合法通知，
    未於最後言詞辯論期日到場，核無民事訴訟法第386 條各款
    所列情形，依原告聲請，由其一造辯論而為判決。
貳、實體事項
一、原告主張：緣原告於97年3月5日因法院拍賣取得大園鄉○○
    段海口小段72-36 地號土地（下稱系爭土地），被告等未經
    原告同意，擅自占用原告所有系爭土地建築房屋（即門牌號
    碼桃園縣大園鄉海口村1鄰2號），為無權占有，其雖以具有
    地上權為有權占有之抗辯，但系爭土地上並無地上權之設定
    其所述並不實在。而原告數度請求被告拆屋並返還土地，惟
    被告均置之不理，爰依法提起本訴訟。並聲明：(一)被告應將
    坐落大園鄉○○段海口小段72-36 地號土地上之建物拆除，
    並將土地返還予原告。(二)願供擔保，請准宣告假執行。
二、被告方面：
  (一)被告甲○○、乙○○、己○○、壬○○、辛○○、戊○○則
    以：被告所有之門牌號碼桃園縣大園鄉海口村1 鄰2 號建物
    ，其所坐落土地係源自日據時代72番地，嗣後不知何時分割
    為大園鄉○○段海口小段72-36 、72- 37、72-124、72-125
    地號4 筆地號，自被告祖先設籍於此已歷經六代，被告承襲
    至今，且系爭土地原先為被告之祖父即訴外人呂梭與其5 個
    兄弟共有，於當初系爭土地拍賣時，當然應有優先承購權，
    被告等自日據時代對系爭土地即有地上權，並非無權占有等
    語，作為抗辯。並聲明：原告之訴駁回。
  (二)被告庚○○未於言詞辯論期日到場，亦未提出書狀為何聲明
    或陳述。
三、查被告等所有建物即門牌號碼桃園縣大園鄉海口村1鄰2號房
    屋占用原告所有之系爭土地之事實，為被告甲○○、乙○○
    、己○○、壬○○、辛○○、戊○○所不爭執（見本院卷第
    41頁及第185 頁），而被告庚○○經合法通知，於言詞辯論
    期日不到場，亦未提出準備書狀爭執，依民事訴訟法第280
    條第3項準用第1項之規定，視同自認；上開事實並有97年12
    月24日桃園縣政府地方稅務局函文、房屋稅單、系爭土地登
    記謄本、桃園縣大溪地政事務所97年8月13日蘆地測字第097
    0010815號函文、97年7月2 日蘆地測法丈字第016500號土地
    複丈成果圖、本院97年8 月22日勘驗筆錄在卷，足堪認定。
    原告以被告等無權占用系爭土地，訴請被告拆屋還地，被告
    則以上開情詞置辯。則本件主要爭點厥為：(一)被告是否就系
    爭土地取得地上權？(二)被告就原告取得之系爭土地時，是否
    已具有優先承買權？茲分論如下：
  (一)被告是否就系爭土地取得地上權？
    按當事人主張有利於己之事實者，就其事實有舉證之責任，
    民事訴訟法第277 條定有明文。本件被告抗辯其對系爭土地
    有地上權權乙節，業經原告否認，則被告對此有利於己之事
    實即應負舉證之責。查系爭土地登記謄本並無地上權設定之
    記載，而自系爭土地分割登記以來，除於84年10月13日曾經
    設定登記他項權利予原告外，直至原告取得系爭土地前，並
    無其他權利設定之登記（見桃園縣蘆竹地政事務所系爭土地
    異動索引，本院卷第86頁至第90頁），而被告所提之地上權
    登記證明，亦未載明該權利所登記之地號，其上所載登記時
    間為38年間，當時系爭土地尚未自第72地號分割出（見上開
    系爭土地異動索引），無法得出系爭土地有設定地上權之事
    實。且依被告於98年5 月13日言詞辯論其日時陳述：「（法
    官問：抗辯有優先承買權依據為何？）我房子本來有登記地
    上權，後來分割以後，地上權就變成登記到72之37地號的土
    地範圍去了，72之36地號土地就沒有地上權了」等語（見本
    院卷第200 頁），亦自認其就系爭土地並無地上權，即使被
    告所述其家族自日據時代即已建屋居住於系爭土地上為真實
    ，尚須符合相關法律規定，例如時效取得或法定地上權等法
    定要件，並踐行相關程序，始得取得地上權，非謂居住其上
    即必然取得，故被告空言抗辯，不足可採。
  (二)被告就原告取得之系爭土地時，是否已具有優先承買權？
    復按共有人出賣其應有部分時，他共有人得以同一價格共同
    或單獨優先承購；基地出賣時，地上權人、典權人或承租人
    有依同樣條件優先購買之權，且租用基地建築房屋，出租人
    出賣基地時，承租人有依同樣條件優先承買之權，土地法第
    34條之1第4項、第104條第1 項、民法第426條之2第1項前段
    分別定有明文。土地法第104 條關於基地或房屋優先購買權
    之規定，旨在使房屋與基地之所有權合歸於一人所有，使法
    律關係單純化，以盡經濟上之效用，並杜紛爭。故必須對於
    基地有地上權、典權或租賃關係之存在，且地上權人、典權
    人或承租人於基地上有房屋之建築者，始有本條優先購買權
    之適用（最高法院84年度台上字第83號判決意旨參照）。被
    告以系爭土地原是其祖父即訴外人呂梭與其兄弟共有，之後
    呂梭將坐落其上房屋移轉給被告母親，現為被告等所繼承，
    故被告等應有優先承買權等語抗辯。惟查，系爭土地於分割
    後至拍賣前，被告從未曾取得系爭土地之所有權全部或一部
    ；拍賣時，其共有人分別為訴外人陳金源等6 人所共有，並
    非被告所稱之呂梭等6 人，有系爭土地異動索引及本院93年
    度執字第18349 號強制執行卷宗可稽；且依被告於98年5 月
    13 日 言詞辯論其日時陳述：「（法官問：抗辯對於系爭72
    之36 地 號土地有優先承買權，依據為何？）因為72號番地
    ，在民國二十八年日據時代我的祖父就有五分之一的持分，
    後來被我叔公陳福來過掉了，及五分之一的持分移轉給我的
    叔公陳福來，是在我祖父時代移轉的，所以在我父親時代就
    沒有該筆土地的持分了，但那時候我們有分家，我們分到系
    爭海口一鄰2 號的房屋，至於土地五分之一的持分就移轉給
    我叔公。（法官問：72番地與本件系爭72之36號土地有何關
    係？）72號番地是後來在民國七十幾年才分割出來為72之36
    、37、124 、125 等地號土地」等語（見本院卷第199 頁及
    第200 頁），亦自認其於系爭土地分割前已非系爭土地之共
    有人，其既於分割前、分割後至拍賣時皆非系爭土地之共有
    人，而其就系爭土地亦無地上權存在，已於上述，被告亦無
    法提出其他優先承買權之依據，則依上開規定，其無優先承
    購之權，堪可認定。
四、末按所有人對於無權占有或侵奪其所有物者，得請求返還之
    ，民法第767 條定有明文。所謂無權占有，係指所有權人行
    使其物上請求權時，占有人之占有並無正當權利，或其占有
    權利於斯時已歸消滅而言。原告為系爭72-36 地號土地所有
    人，而被告無法提出其他積極證據，足資證明其占有系爭土
    地之合法權源，自屬無權占有。從而，原告本於所有權人之
    物上請求權，請求被告將其所有坐落系爭72-36 地號土地上
    之建物拆除，並將土地返還予原告，為有理由，應予准許。
    又原告陳明願供擔保，聲請宣告假執行，核無不合，爰酌定
    相當擔保金額予以准許。
五、本件事證已臻明確，兩造其餘攻擊防禦方法暨聲明所用之證
    據，經審核與本件判決之結果均不生影響，無再予逐一論述
    之必要，併此敘明。
六、據上論結，本件原告之訴為有理由，依民事訴訟法第78條、
    第390條第2項，判決如主文。
中    華    民    國    98    年    5     月    30    日
                  民事第二庭    法  官  黃漢權
以上正本係照原本作成
如對本判決上訴，須於判決送達後20日內向本院提出上訴狀
中    華    民    國    98    年    5     月    30    日
                                書記官  郭玉芬


司法院資訊處製作；財團法人民間司法改革基金會備份。
